【裁判字號】    98,上更(一),10
【裁判日期】    980527
【裁判案由】    違反政府採購法
【裁判全文】
臺灣高等法院花蓮分院刑事判決      98年度上更(一)字第10號
上  訴  人  臺灣臺東地方法院檢察署檢察官
上  訴  人
即  被  告  甲○○
選任辯護人  許明德律師
上  訴  人
即  被  告  乙○○
選任辯護人  李明益律師
被      告  丙○○
選任辯護人  李明益律師
上列上訴人因被告違反政府採購法案件，不服臺灣臺東地方法院
93年度訴字第166 號中華民國94年11月30日第一審判決（起訴案
號：臺灣臺東地方法院檢察署93年度偵字第1234號），提起上訴
，本院判決如下：
    主  文
原判決關於乙○○、甲○○部分均撤銷。
乙○○、甲○○共同意圖影響採購結果，借用他人名義投標，各
處有期徒刑陸月，如易科罰金，均以佰元折算壹日；各減為有
期徒刑月，如易科罰金，均以佰元折算壹日。
其他上訴駁回。
    事  實
一、乙○○為勵志營造有限公司（下稱勵志公司）之副總經理，
    係該公司實際負責人，甲○○則為利安營造有限公司（下稱
    利安公司）之負責人。乙○○得知交通部觀光局東部海岸國
    家風景區管理處（下稱東管處）將於民國92年10月7 日辦理
    「臺十一線擋土牆景觀改善工程」（下稱本案工程）之公開
    招標案件，有意承攬該案，乙○○惟恐參與投標之合格廠商
    未達三家，為確保招標機關確能開標決標，竟與甲○○共同
    基於影響採購結果之犯意聯絡，由並無投標及競價意思之利
    安公司負責人甲○○提供利安公司之大、小章及投標之相關
    證明文件予乙○○，再由乙○○於92年10月6 日指示不知情
    之勵志公司員工庚○○，除勵志公司之標單中標價費用欄由
    乙○○親自填寫外，其餘部分及利安公司之標單、廠商估價
    單、廠商估價單明細表等投標資料均由庚○○加以填載。另
    由不知情之勵志公司董事長丙○○（乙○○胞姊）於同日在
    銀行取款條上蓋印交付予乙○○後，由乙○○在便條紙上記
    載金額及支付之對象後，連同前開取款條交不知情之勵志公
    司會計辛○○至合作金庫銀行高雄分行，自勵志公司帳號00
    00000000000號帳戶分別以新臺幣（下同）64萬元及49萬5千
    元，申辦發票人為合作金庫銀行，受款人為東管處，支票號
    碼分別為AZ0000000號、AZ0000000號，面額為64萬元及49萬
    5千元之本行支票2紙，分別充作勵志公司及利安公司之押標
    金。嗣於翌日，由乙○○親自代表勵志公司、甲○○委由不
    知情之戊○○代表利安公司至東管處參與投標。經開標結果
    ，果由利安公司為最低標而得標，勵志公司則為次低標，惟
    利安公司因標價低於底價百分之80，東管處主持決標之人員
    己○○遂依政府採購法第58條之規定，宣布保留決標，並限
    期請利安公司提出說明或擔保，詎利安公司即當場表示放棄
    得標。嗣東管處員工林俊儀發覺勵志公司及利安公司所提出
    之押標金支票連號且投標文件上之筆跡相似，兩家投標廠商
    間之投標文件內容有重大異常關聯之情形，東管處遂依政府
    採購法第50條第1項第5款之規定宣佈廢標，不決標予利安公
    司，亦未決標予次低標之勵志公司。
二、案經法務部調查局臺東縣調查站報請臺灣臺東地方法院檢察
    署檢察官偵查起訴。
    理  由
壹、有罪部分
一、本判決下列所引之證據，被告及選任辯護人均不爭執證據能
    力，本院認該等證據作成之時並無違反法定程序或有憑信性
    明顯過低之情，依刑事訴訟法第159條之1、159條之4、159
    條之5等規定，均認有證據能力。
二、訊據被告乙○○、甲○○固均坦承有於前揭時間參與本案工
    程之投標，且利安公司與勵志公司之投標資料均由同一人填
    寫、押標金支票2 紙均為合作金庫銀行同時所開立且號碼連
    號等情，惟均否認有借牌陪標之情。被告乙○○辯稱：勵志
    公司之業務由伊負責，開標前並不知利安公司有參與投標，
    伊僅有要求開立1紙面額64萬元支票，至另1紙49萬5 千元支
    票伊並不知情云云；被告甲○○辯稱：伊為利安公司負責人
    ，利安公司本即有意參與本案工程之投標，係因現金週轉問
    題，才透伊大哥林福明（為勵志公司股東）向勵志公司借貸
    ，原本係借取現金，92年10月6 日伊到勵志公司準備拿錢時
    ，因覺得直接領取現金較為危險，始請勵志公司會計辛○○
    前往銀行領錢後直接請銀行開立銀行支票，在等候期間因伊
    字跡潦草，故方請勵志公司小姐庚○○為伊謄寫本案工程之
    投標資料，並非借牌陪標云云。
三、經查，本案工程勵志公司及利安公司之投標資料，除勵志公
    司部分關於標單上「標價費用」部分係由被告乙○○親自填
    寫外，餘均為勵志公司小姐庚○○所填載等事實，除據證人
    庚○○於原審到庭結證屬實外，亦與被告乙○○、甲○○所
    供情節大致符合。且本案工程勵志公司及利安公司之投標資
    料，經送往法務部調查局鑑定結果，亦認筆跡相同，有該局
    鑑定通知書在卷可稽，足認前開資料，確係由證人庚○○所
    填載，應可認定。又作為勵志公司及利安公司本案工程押標
    金之2紙支票，係同時由勵志公司會計辛○○於92年10月6日
    前往合作金庫銀行同時申辦乙節，亦經證人辛○○於原審結
    證明確。且觀之卷附前揭2 紙支票影本及合作金庫銀行本票
    支票申請書，其支票號碼為連號，交易時間密接，足證該2
    紙支票確係由證人辛○○同時前往銀行申辦無訛。另前開東
    管處於92年10月7 日辦理本案工程開標作業過程，乙○○親
    自代表勵志公司、甲○○委由戊○○代表利安公司至東管處
    參與投標，開標結果利安公司以990 萬元為最低標，戊○○
    當場表示放棄得標，及嗣後發現勵志公司與利安公司投標文
    件之重大異常關連，而宣佈廢標等情，已據證人即東管處當
    時主持開標程序之技正己○○證述綦詳，並有東管處開標紀
    錄在卷可稽，洵堪採信。
四、本案利安公司與勵志公司同為投標廠造，被告甲○○將有關
    本案工程利安公司所需之押標金支票託由具有敵對關係之勵
    志公司出具，甚而將投標本案工程所應填具之標單及相關文
    件，亦委由勵志公司職員庚○○代填，而不虞其營業秘密即
    本件投標價格，悉遭勵志公司知曉，顯有可議。經查：
（一）前開東管處於92年10月7 日辦理本案工程開標作業過程，
      及嗣後發現勵志公司與利安公司投標文件之重大異常關連
      ，已據證人即東管處當時主持開標程序之技正己○○到庭
      證述甚詳。本案工程開標結果，係由利安公司以990 萬元
      為最低標，勵志公司以1216萬元為次低標，亦有標單、東
      管處開標紀錄在卷可稽。
（二）證人庚○○雖於原審審理時到庭證稱：前開勵志公司及利
      安公司之投標文件均係由伊謄寫，因伊受雇於勵志公司，
      除平常抄寫公司文件外，在主管交代下常幫忙主管朋友抄
      寫文件，只要有人來指定找主管，就知道彼等係主管朋友
      ，本案利安公司投標之資料，係被告甲○○央求幫忙填寫
      云云。惟衡諸常情，一般公司員工豈有在上班時間為其他
      所謂主管朋友抄寫文件之舉，縱有亦應係偶然之情形，然
      依前揭證人庚○○所證之情節觀之，其顯然已常態性地只
      要係前來勵志公司找主管洽公之人，均可要求其代為抄寫
      文件，是其前開證言，與常情有違。況證人庚○○亦證稱
      ：被告甲○○並未常到勵志公司，對之並無印象等語，則
      證人庚○○對被告甲○○身份並不熟悉之情形下，竟乃僅
      因被告甲○○前往勵志公司找其主管，即可代為抄寫文件
      ，且係抄寫與洽公不相干之投標文件，實違情理。是證人
      庚○○所為之證述，難為被告有利之認定。
（三）再觀之卷附勵志及利安公司之2 份投標資料，其中勵志公
      司部分，除標單中「標價費用」欄，由被告乙○○親自填
      寫外，其餘部分均係被告乙○○在前往投標前一日要求證
      人庚○○謄寫。而一般估價單之總金額會高於標單上之標
      價乙情，業據被告乙○○於偵查中供述明確；而證人己○○於偵查中亦證稱：通常估價單上之總金額會較標單上之
      金額高等語。而一般營造公司參與政府採購投標，最後投
      標金額若干，因與估價單總金額會略有不同，且關乎是否
      得標，故甚為機密，常由公司直接負責人親自填載，此為
      眾所週知及本院審理相同案件職務上所已知之事實。此亦
      何以被告乙○○雖將標單等投標資料交由公司員工謄寫，
      仍獨留「標價費用」部分親自填寫之故。反觀利安公司關
      於「標價費用」欄，不僅並非被告甲○○所親自填載，反
      更悖情理的交由同屬營造公司之勵志公司員工庚○○代為
      填寫，被告甲○○似不在意勵志公司知悉其於本案工程所
      欲參與投標之金額。另據證人己○○證稱：「開標結果利
      安公司為最低標，但是低於底價的百分之80，所以我當場
      宣佈保留決標，並對利安公司的代表說，他們要繳多少差
      額保證金，在場的利安廠商代表當場表示他們公司沒有那
      麼多錢來繳交差額保證金」（偵卷第44頁）、「他開完標
      後，就當場說要放棄，沒有錢交保證金」（原審卷第97頁
      ）等語，已證明東管處於開標後保留決標並向利安公司說
      明應繳保證金事實。被告辯護人雖據東管處92年10月15日
      觀海工字第0920005287號函，抗辯東管處事後係命利安公
      司提出說明，非命提供擔保，因而否定己○○開標時曾宣
      佈利安公司應繳差額擔保金乙節。然上開函件內容僅表明
      東管處不同意利安公司對於低於標價百分之80原因之說明
      ，並未否定己○○主持開標時所為之宣佈；且己○○為本
      標案之開標主持人，與被告等人無利害關係，其就經驗事
      實始終為相同之證述，並無陷害被告等人之動機，況被告
      甲○○亦承認利安公司代表戊○○在己○○要求利安公司
      提供差額保證金時即刻表明放棄得標，足堪認定己○○證
      詞真實可採。又被告甲○○固稱：「當天開標後，我的朋
      友戊○○有打電話告訴我，要押很多錢怎麼辦…，為何我
      的朋友會知道要押很多錢，所以他會反駁。」（原審卷第
      102 頁）、「（問：當時你有無交代低於底標的時候要如
      何處理？）沒有」「（問：證人己○○說利安公司代表當
      場說要放棄，為何如此？）事後戊○○回來跟我說開標的
      人說要押很多的錢，這是他在現場立即的反應）」（參本
      案98年4 月15日準備程序筆錄），衡諸戊○○並非利安公
      司之股東，若依被告甲○○所稱僅係單純委託戊○○遞送
      投標文件並代表出席會場，戊○○有何當場決定放棄決標
      權利，足證本案工程，利安公司應無意參與投標，而係因
      勵志公司為增加投標廠商家數以減少流標，而向利安公司
      借牌無訛。
（四）另證人即勵志公司會計辛○○於偵查中及原審審理時結證
      稱：卷附2 紙支票係銀行支票，係由伊同時前往銀行所申
      辦無誤，本行支票通常係作為押標金使用，開立之程序，
      係由勵志公司負責工程之被告乙○○將要投標之金額及支
      付對象書寫在便條紙上，並請被告丙○○開立銀行取款條
      ，被告乙○○再將便條紙及取款條交伊前往銀行申辦銀行
      支票後再交予被告乙○○等語。核與被告乙○○及丙○○
      所供述，渠等辦理勵志公司工程投標所需押標金支票之流
      程大致相符，其上揭證言尚堪採信。雖證人辛○○嗣於原
      審審理時另證稱：本案卷附2 紙支票，其中一紙係被告甲○○原本要前來勵志公司領取現金，但因認數額太大危險
      ，所以央求伊直接開立銀行支票，並在一紙條上記載支票
      抬頭後，伊即前往銀行辦理，伊並未仔細看被告甲○○書
      寫之抬頭為何，伊將取款條及便條紙交予銀行人員後，銀
      行行員即依便條紙之記載開立二紙支票，伊僅依上載金額
      分別將2 紙支票交給被告乙○○及甲○○，並未注意抬頭
      相同云云。惟衡以一般申辦銀行為發票人之支票，在有填
      寫支票抬頭（即受款人）之情形，受款人記載是否正確，
      常攸關票據可否正常兌現，尤其在受款人為法人或政府機
      關時，一般均必須明確記載全銜。尤有甚者，在一般政府
      機關辦理採購招標時，更常以之作為可否通過招標文件程
      序審查之重要事項，此為眾所週知之事實。而勵志公司經
      常參與政府採購招標，此為被告乙○○供承在卷，證人辛○○既擔任公司會計，經常為勵志公司辦理押標金支票等
      事項，在本案同時申辦2 紙支票後，不僅未在銀行交付支
      票時詳加核對抬頭有無錯誤，即便嗣後將支票分別交予不
      同之被告乙○○及甲○○二人，竟稱僅注意金額並未注意
      二紙抬頭為何云云，實難令人採信，足徵證人辛○○之前
      開證詞，亦係迴護被告之詞，不足採信。
（五）至被告邱世嵩提出勵志公司資產負債表（偵卷第36、37頁
      ），證明被告甲○○確有透過股東林福明向勵志公司借貸
      49萬5千元，惟該49萬5千元既係充作利安公司之押標金，
      形式上非屬勵志公司之支出，當然須就該筆支出以其他名
      目為登載，以符合會計稽核。又依被告甲○○供稱該筆「
      借款」係其本人於92年10月6 日至勵志公司向會計辛○○
      領取支票，至東管處退還押標金49萬5千元後，方於98年3
      月23日由利安公司匯還予勵志公司49萬4,975 元，並提出
      東管處98年3 月11日觀海工字第0980000950號函、臺灣中
      小企業銀行匯款申請書為證，可知該資產負債表上登載「
      股東往來495,000 元」，借款人即股東林福明並未經手該
      筆借貸之交付及返還，又係勵志公司所製作，是尚難僅以
      此即為被告有利之證明。
（六）依政府採購法第58條（標價不合理之處理）規定：「機關
      辦理採購採最低標決標時，如認為最低標廠商之總標價或
      部分標價偏低，顯不合理，有降低品質、不能誠信履約之
      虞或其他特殊情形，得限期通知該廠商提出說明或擔保。
      廠商未於機關通知期限內提出合理之說明或擔保者，得不
      決標予該廠商，並以次低標廠商為最低標廠商。」，是機
      關對於總標價偏低，如認顯不合理，得命該廠商「提出說
      明」或擔保，該廠商如不「提出說明」或「擔保」，亦得
      決標予次低標價廠商。從而機關如逕行決標予最低標廠商
      ，或僅命最低標廠商提出說明，未命其提供差額擔保，廠
      商根本無從探詢底價。證人己○○於法務部調查局台東縣
      調查站詢問時證以：「上述若廠商標價低於底價百分之80
      ，你會要求最低廠商長期提出說明及擔保，其意義為何？
      ）所謂要廠商提出說明，其意旨即係要廠商提出其對是項
      工程的成本分析，若其說明合理，即會要求廠商提出標價
      及底價百分之80的差額做為擔保」「開標結果利安公司為
      最低標，但是低於底價的百分之80，所以我當場宣佈保留
      決標，並對利安公司的代表說他們要繳多少差額保證金，
      在場的利安廠商代表當場表示他們公司沒有那麼多錢來繳
      交差額保證金」「假設底價是1千萬元，底價的百分之80
      就是800萬元，如廠商投標金額是750萬元，就要繳交50萬
      元的差額保證金」各等語（調卷57頁、偵卷44頁），雖可
      據證人說明差額保證金數額，推算出原底價若干，但利安
      公司及勵志公司並無從預設東管處對於本標案低於底價百
      分之80可能採取之處置方案，倘東管處若決意決標予最低
      標廠商，利安公司無拒絕訂約之權利，如利安公司拒不訂
      約時，東管處復可依政府採購法第101 條第1項第7款及第
      103 條規定「刊登政府採購公報」並「於一定期間，不得
      參加所有政府機關之投標或作刊登政府採購公報為決標對
      象或分包廠商」，再依同法第31條第2項第5款之規定沒收
      押標金，殊難想像被告以此方式探知本案工程底價。故公
      訴意旨所指被告乙○○為探知底價，由被告甲○○提供利
      安公司之大、小章及投標之相關證明文件予乙○○乙情，
      似未舉出若何證據，而難認有據，附此敘明。
（七）綜上所述，依卷附之投標資料既均係勵志公司員工庚○○
      所填載，本案工程所需之押標金支票亦同時自勵志公司之
      帳戶且由勵志公司會計辛○○前往銀行申辦，及利安公司
      以極低價額投標後，於開標時立即放棄得標等各情，本案
      應係勵志公司在不知有無其他符合資格之廠商參與投標，
      為減少流標情形，而邀請利安公司陪標，已堪認定。被告
      乙○○、甲○○上揭之犯行均足認定，應依法論科。
（八）按87年5月27日制訂公布並施行之政府採購法第87條第3項
      原規定：「以詐術或其他非法之方法，使廠商無法投標或
      開標發生不正確結果者，處五年以下有期徒刑，得併科新
      臺幣一百萬元以下罰金」。依該規定，其犯罪構成要件，
      須行為人以詐術或非法之方法，藉以達成促使廠商無法投
      標或開標發生不正確之結果，始得成立。雖其後政府採購
      法第87條於91年2月6日在不變更該條第3 項內容之情形下
      ，復增訂第5 項為：「意圖影響採購結果或獲取不當利益
      ，而借用他人名義或證件投標者，處三年以下有期徒刑，
      得併科新臺幣一百萬元以下罰金。容許他人借用本人名義
      或證件參加投標者，亦同」，原該條第5項未遂規定則改
      列第6項。足徵修正前之政府採購法第87條第3項，並未涵
      蓋廠商借牌陪標之行為在內甚明。又依政府採購法第87
      條第3項之規定，行為人須施以「詐術或其他非法之方法
      」為手段致其他參與投標之廠商「無法投標或開標發生不
      正確結果」始構成犯罪；本罪所稱「詐術」乃例示之規定
      ，而其他非法方法必須與「詐術」等同觀之，即指詐術以
      外之一切非法方法（例如廠商為達到得標目的與審標人員
      勾串，塗改他廠商標單造成無效標，見羅昌發著政府採購
      法一書第443頁），足以使人無法投標或使開標發生不正
      確結果始足當之。借牌投標、陪標之行為，並無阻絕他人
      投標之途，則單純之借牌投標、陪標之行為，在文義解釋
      上似難當然認係「詐術」或與「詐術」等同之「其他非法
      方法」。因而，91年2月6日政府採購法第87條始增訂第5
      項，以處罰借用他人名義或證件投標及容許他人借用本人
      名義或證件參加投標之行為人。再佐以依91年2月6日修正
      公布前之政府採購法第101條第1款規定為：「機關辦理採
      購，發現廠商有下列情形之一，應將其事實及理由通知廠
      商，並附記如未提出異議者，將刊登政府採購公報：一、
      容許他人借用本人名義或證件參加投標者。．．．」，對
      有容許他人借用本人名義或證件參加投標行為之廠商，機
      關亦僅得將之刊登政府採購公報，並無科以刑罰之規定，
      益見修正前之政府採購法第87條第3項所處刑罰之行為，
      並未涵蓋廠商借牌陪標在內。是核被告乙○○、甲○○所
      為係犯政府採購法第87條第5項意圖影響採購結果，而借
      用他人名義投標罪（本案檢察官原起訴被告乙○○、丙○○犯政府採購法第87條第3項、第6項罪嫌，於原審94年11
      月9日審理期日就同一基礎事實變更起訴法條為同法第87
      條第3項、第5項，故本件無變更起訴法條問題）。被告乙○○、甲○○就前開犯行，有犯意聯絡及行為分擔，均為
      共同正犯（刑法第28條之原條文內容，由「二人以上共同
      實施犯罪之行為者，皆為正犯。」，修正更改為「二人以
      上共同實行犯罪之行為者，皆為正犯」，然上開變更，並
      不影響本件之論罪科刑，自應適用裁判時法即修正後之刑
      法第28條論處）。爰審酌被告乙○○、甲○○對於政府機
      關發包之工程，不思依正常程序競標，以確保發包後施作
      工程之品質，竟以借牌陪標之方式，而取得工程之承攬，
      破壞政府公平、公開之採購制度，且事後否認犯行等一切
      情狀，均量處如主文所示之刑，並諭知易科罰金之折算標
      準（刑法第41條第1項前段易科罰金折算標準，已由修正
      前之銀元100元、200元、300元 (即新臺幣300元、600 元
      、900元)折算1日修正為新臺幣1,000元、2,000元、3,000
      元折算1日，並刪除「因身體、教育、職業、家庭之關係
      或其他正當事由，執行顯有困難」之條件，因屬科刑規範
      事項變更，其折算標準為裁判時所應諭知，自有就新舊法
      規定比較必要，經比較新舊法結果，以行為時法較為有利
      於被告，應依刑法第2條第1項前段規定，適用行為時即修
      正前刑法第41條第1項前段規定，諭知易科罰金之折算標
      準）。又被告乙○○、甲○○2人犯罪時間均在96年4 月
      24日前，所犯罪名合於中華民國九十六年罪犯減刑條例之
      規定，應減其宣告刑1/2。
五、原判決對被告乙○○、甲○○論罪科刑，固非無見，惟事實
    欄認定渠2 人除增加廠商家數以標得本案工程外，亦係為探
    詢底價之目的而借牌陪標，及理由欄認定借牌陪標之行為，
    為欺罔之詐術行為，而論處被告乙○○、甲○○犯政府採購
    法第87條第3項、第6項罪，與本院認定不同，已如上述；又
    原判決未及適用中華民國九十六年罪犯減刑條例之規定減刑
    ，亦有未洽。被告乙○○、甲○○上訴否認犯罪，並無理由
    ，然原判決既有上揭違誤，應由本院撤銷改判。
、無罪部分：
一、公訴意旨另以：被告丙○○為勵志公司之負責人，緣92年10
    月間，勵志公司之副總經理乙○○得知東管處將於92年10月
    7 日辦理本案工程之公開招標案件，有意承攬該案，乙○○
    為試探底價及增加參加廠商家數以標得該工程，竟與丙○○
    及利安公司負責人甲○○基於使開標發生不正確結果之犯意
    聯絡，由甲○○提供利安公司之大、小章及投標之相關證明
    文件予乙○○，再由乙○○於92年10月6 日指示不知情之勵
    志公司員工庚○○分別製作勵志公司及利安公司之廠商估價
    單及利安公司之標單等投標資料，另由丙○○於同日開立2
    紙取款條交付予乙○○後，由乙○○指示不知情之勵志公司
    會計辛○○至合作金庫銀行高雄分行，自勵志公司帳戶分別
    提領64萬元及49萬5 千元，再申辦發票人為合作金庫銀行，
    受款人為東管處，支票號碼分別為AZ0000000號、AZ0000000
    號，面額為64萬元及49萬5千元之本行支票2紙，充為勵志公
    司及利安公司之押標金。嗣於翌日，由乙○○親自代表勵志
    公司、甲○○委由不知情之戊○○代表利安公司至東管處參
    與投標。開標結果，利安公司為最低標，但因標價低於底價
    百分之80，東管處主持決標之人員己○○遂依政府採購法第
    58條之規定，宣布保留決標，並限期請利安公司提出說明或
    擔保。開標程序結束後，東管處員工林俊儀發覺勵志公司及
    利安公司所提出之押標金支票連號且投標文件上之筆跡相似
    ，兩家投標廠商間之投標文件內容有重大異常關聯之情形，
    東管處遂依政府採購法第50條第1項第5款之規定不決標予利
    安公司。因認被告丙○○亦涉犯政府採購法第87條第6 項、
    第3項罪嫌（另於原審94年11月9日審理期日變更起訴法條為
    同法第87條第3項、第5項，認為法規競合）云云。
二、按犯罪事實應依證據認定之，無證據不得認定犯罪事實，刑
    事訴訟法第154條第2項定有明文。又認定不利於被告之事實
    ，須依積極證據，苟積極證據不足為不利於被告事實之認定
    時，即應為有利於被告之認定，更不必有何有利之證據，最
    高法院30年上字第816號著有判例可資參照。
三、本件公訴人認被告丙○○涉犯政府採購法第87條第3 項罪嫌
    ，無非以被告丙○○當時為勵志公司董事長，並負責公司財
    務及銀行取款條均由掌管公司大小章之被告丙○○蓋用後，
    始辦理押標金支票為其主要論據。訊之被告丙○○固承認係
    勵志公司董事長，且有蓋用公司大小章於銀行取款條之事實
    ，惟堅決否認有何違反政府採購法之犯行，辯稱：伊僅係掛
    名負責人，在勵志公司僅負責蓋印開立票據，其他業務均由
    乙○○處理等語。
四、經查，被告丙○○92年10月間係勵志公司之董事長，被告丙○○在勵志公司負責財務並保管公司大小章，被告乙○○則
    負責主要之工程業務部分，勵志公司承攬工程須開立押標金
    票據時，係由被告乙○○告訴被告丙○○所需之金額，並請
    公司會計打好取款條後由被告丙○○蓋印，再辦理押標金支
    票，除據被告丙○○供述在卷外，與被告乙○○所供述情節
    大致核符。又被告丙○○於原審審理時供稱：勵志公司為家
    族公司，平常公司大小章即由伊保管，公司若有實際支領金
    錢時，會經伊蓋章；而被告乙○○於原審審理時證稱：勵志
    公司分為業務、工務、會計、行政四部分，關於工務、業務
    部分均由其辦理，被告丙○○為其胞姊負責財務，我們親戚
    在公司占有股權一半等語，並有該公司變更登記事項表2 份
    在卷可稽，顯見勵志公司主要經營者為被告乙○○無訛。再
    輔以一般民間以親友共同組成之中小型公司（俗稱家族公司
    ），為符合公司法規定，其多以其中一人或數人為公司主要
    經營者，其餘則多以掛名方式擔任公司職務，惟實際上並不
    介入公司主要業務者，並非鮮見。而勵志公司為營造公司，
    主要業務即在於工程，被告丙○○與乙○○為姊弟之至親關
    係，則被告丙○○顯係因被告乙○○必須常在外處理工務業
    務，而公司之大小印章必須有足以信賴之人保管，而擔任該
    公司董事長並保管公司大小印章無訛，此亦可從92年12月10
    日後，勵志公司之董事長變更為乙○○之妻潘鳳梅可資佐證
    。是被告丙○○前開辯解僅係公司掛名負責人，對本案工程
    部分並不知情乙節，即非全然不可採信。此外並無其他積極
    證據可資證明被告丙○○有何與乙○○、甲○○共同違反政
    府採購法之犯行，自應為無罪之諭知。
五、本件被告丙○○經合法傳喚，無正當理由不到庭，爰不待其
    陳述，逕行判決，附此敘明。
六、原判決就被告丙○○為無罪諭知，並無不當，檢察官上訴為
    無理由，應予駁回。
據上論斷，應依刑事訴訟法第368條、第369條第1項前段，第371
條，政府採購法第87條第5項，刑法第11條前段、第28條、第41
條第1項前段（修正前），中華民國九十六年罪犯減刑條例第2條
第1項第3款、第7條，判決如主文。
本案經檢察官丁○○到庭執行職務。
中    華    民    國    98    年    5     月    27    日
                      刑事審判長法  官  謝志揚
                                法  官  林慶煙
                                法  官  劉雪惠
以上正本證明與原本無異。
本案被告不得上訴。
檢察官得上訴。
如不服本判決，應於收受送達後10日內向本院提出上訴書狀，其
未敘述理由者，並得於提起上訴狀後10日內向本院補提理由書（
均須按他造當事人之人數附繕本）「切勿逕送上級法院」。
告訴人或被害人如對於本判決不服者，應具備理由請求檢察官上
訴，其上訴期間之計算係以檢察官收受判決正本之日期為準。
中    華    民    國    98    年    5     月    27    日
                                書記官  李德霞
附本判決論罪科刑法條:
政府採購法第87條第5項
（強迫投標廠商違反本意之處罰）
意圖影響採購結果或獲取不當利益，而借用他人名義或證件投標
者，處 3年以下有期徒刑，得併科新臺幣1百萬元以下罰金。容
許他人借用本人名義或證件參加投標者，亦同。


司法院資訊處製作；財團法人民間司法改革基金會備份。
